---
title: "MDP I"
output: word_document
date: "2025-02-26"
---

```{r setup, include=FALSE}
knitr::opts_chunk$set(echo = TRUE)
library(knitr)
```
Carga de librerías
Primero se cargan las librerías necesarias para la lectura de archivos Excel (readxl) y para la manipulación de datos (dplyr).

```{r librerias, include=FALSE}
library('readxl')
library(dplyr)
library(FactoMineR)
library(factoextra)
library(corrplot)
library(gridExtra)
library(grid)
library(stringr)
library(writexl)
library(stringdist)
```
Lectura de datos

A continuación, se carga el archivo de datos, se muestran las dimensiones y las primeras filas del dataset, y se crea un resumen estadístico. Además, se crea un data frame descFut que contiene el nombre de las variables y su tipo, este data frame es útil para realizar operaciones específicas en función del tipo de variable, como la conversión de tipos de datos o la selección de variables para análisis posteriores.

```{r carga, echo = TRUE}
# Cargar el archivo de datos
datos = read_excel("2022-2023_Football_Player_Stats.xlsx")

# Mostrar las dimensiones del dataset
dim(datos)

# Mostrar las primeras 3 filas del dataset
head(datos, 3)

# Resumen estadístico del dataset
summary(datos)

# Crear un data frame con el nombre de las variables y su tipo
descFut = data.frame("variable" = colnames(datos),
                      "tipo" = c("text", rep("categorical", 4), rep("numerical", 51)), stringsAsFactors = FALSE)
```
Conversión de variables

Como algunas variables del dataset eran de tipo string cuando tendíran que ser de tipo númerico, se convierten a tipo numérico utilizando el data frame descFut.

```{r conversión, echo = TRUE}
# Convertir variables de tipo string a tipo numérico según descFut
numerical_vars <- descFut$variable[descFut$tipo == "numerical"]

datos[numerical_vars] <- lapply(datos[numerical_vars], function(x) {
  as.numeric(as.character(x))
})
```

Filtrado de datos

Se filtran los datos para eliminar los jugadores que hayan jugado menos de 5 partidos o menos de 200 minutos ya que estos no son relevantes para el objetivo del estudio. Además, los jugadores que habían jugado en varios equipos salían en más de una fila, para evitar esta discrepancia se han agrupado los jugadores (filas) con nombres idénticos y se han borrado las filas de estos que tenían menos minutos disputados.

Como tampoco contamos con variables que sean relevantes para los guardametas, hemos decidido eliminar dichos jugadores.

```{r filtrado, echo = TRUE}
# eliminamos los datos que tengan MatchP < 5 o < 200 minutos
datos <- datos[datos$MatchP >= 5 & datos$Min >= 200, ]
duplicados = datos[duplicated(datos$Player) | duplicated(datos$Player, fromLast = TRUE), ]

# agrupamos por nombre y edad, y nos quedamos con el que haya jugado más minutos
duplicados2 = duplicados %>% group_by(Player, Age) %>% filter(Min == max(Min))
eliminar_dup = anti_join(duplicados, duplicados2, by = c("Player", "Min"))
datos <- anti_join(datos, eliminar_dup, by = c("Player", "Min"))
```



CAMBIOS DE POSICIONES, COMENTAR TODO TMBN Y REORGANIZAR UN POCO EL SCRIPT
```{r}
table(datos$Pos)
carrileros <- datos$Player[datos$Pos == "DFFW"] 
carrileros2 <- datos$Player[datos$Pos == "DFMF"] 
#Como se parecen las juntamos en la misma posición "CAR"
datos$Pos <- ifelse(datos$Pos %in% c("DFFW", "DFMF"), "CAR", datos$Pos)
mcds <- datos$Player[datos$Pos == "MFDF"] 
centrocampistas <- datos$Player[datos$Pos == "MF"]
#Como se parecen las juntamos en la misma posición "MF"
datos$Pos <- ifelse(datos$Pos == "MFDF", "MF", datos$Pos)
#Cambio de nombre a la posición MCO
datos$Pos <- ifelse(datos$Pos == "MFFW", "MCO", datos$Pos)
extremos <- datos$Player[datos$Pos == "FWDF"] 
extremos2 <- datos$Player[datos$Pos == "FWMF"] 
delanteros <- datos$Player[datos$Pos == "FW"] 
#Como se parecen las juntamos en la misma posición "FW"
datos$Pos <- ifelse(datos$Pos %in% c("FWDF", "FWMF"), "FW", datos$Pos)
table(datos$Pos)
```


Análisis estadístico

Para comprobar que no hay datos anómalos, constantes o inconsistentes se realiza un análisis estadístico de las variables numéricas, calculando la desviación estándar, la media y el coeficiente de variación. Finalmente, se ordena el coeficiente de variación.

```{r analisis_estadistico, echo=TRUE}
summary(datos[,descFut$variable[descFut$tipo == "numerical"]])
mySD = apply(datos[,descFut$variable[descFut$tipo == "numerical"]], 2, sd)
myMU = colMeans(datos[,descFut$variable[descFut$tipo == "numerical"]])
myCV = mySD/myMU
sort(myCV)
```
Solo encontramos un dato faltante, en la fila 1877, falta 1 valor en la variable categórica nominal Nation, referente al país del jugador David Ozoh. Al ser solamente 1 valor faltante y pudiendo consultarlo fácilmente, le hemos añadido manualmente el valor “ENG”, correspondiente al país de Inglaterra.
Observando el resumen estadístico no se identificó ninguna variable constante o datos inconsistentes, para una exploración más en detalle se procede a hacer la visualización de estos datos a continuación.

Visualización de datos
Para visualizar la distribución de las variables numéricas, se crea un diagrama de cajas y bigotes. Se excluye la variable Min para evitar que su escala desproporcionada afecte la visualización de las otras variables.

```{r }
# Excluir la variable "Min" de numerical_vars
numerical_vars_without_min <- setdiff(numerical_vars, "Min")

par(mar = c(9,4,2,2))
boxplot(datos[, numerical_vars_without_min], las = 2, main = "Boxplot de Variables Numéricas (Original)")

```

Visualización de datos con transformación logarítmica
Para mejorar la comparabilidad de las variables, se aplica una transformación logarítmica a las variables numéricas.

```{r}
# Aplicar una transformación logarítmica a las variables numéricas
datos_log <- datos
datos_log[numerical_vars] <- lapply(datos_log[numerical_vars], function(x) log1p(x))

par(mar = c(9,4,2,2))
boxplot(datos_log[, numerical_vars_without_min], las = 2, main = "Boxplot de Variables Numéricas (Transformación Logarítmica)")
```

Visualización de datos en grupos
Para mejorar la legibilidad, se dividen las variables en grupos más pequeños y se crean varios gráficos de boxplot.

```{r}
# Dividir las variables en grupos más pequeños para mejorar la legibilidad
num_vars <- descFut$variable[descFut$tipo == "numerical"]

# Calcular los rangos de las variables
variable_ranges <- sapply(datos[, num_vars], function(x) max(x, na.rm = TRUE) - min(x, na.rm = TRUE))

# Agrupar las variables en categorías lógicas basadas en su magnitud
group_large <- names(variable_ranges[variable_ranges > 100])
group_medium <- names(variable_ranges[variable_ranges <= 100 & variable_ranges > 10])
group_small <- names(variable_ranges[variable_ranges <= 10])

# Crear una lista de grupos
num_vars_groups <- list(
  "Large Magnitude" = group_large,
  "Medium Magnitude" = group_medium,
  "Small Magnitude" = group_small
)

par(mfrow = c(2, 2), mar = c(9,4,2,2))  # Dividir la ventana gráfica en una cuadrícula de 2x2
for (group_name in names(num_vars_groups)) {
  group <- num_vars_groups[[group_name]]
  boxplot(datos[, group], las = 2, main = paste("Boxplot de Variables Numéricas (", group_name, ")", sep = ""))
}
```

Cabe recalcar que el valor de mercado de los jugadores se ha extraído de la web de transfermarkt con ayuda de la inteligencia artificial. El valor de mercado escogido fue el de septiembre de 2022, acorde con el principio de dicha temporada.

Asimismo, hemos corregido los nombres con carácteres desconocidos que se marcaban como '?'.

```{r}
# Leer el archivo Excel, saltando la primera fila y seleccionando solo las dos primeras columnas
valores_mercado <- read_excel("nombres_valores.xlsx") %>%
  slice(1:1920)

valores_mercado <- valores_mercado[, 1:2]  # selección clásica de columnas

# Sustituir los valores de la columna 'player' por los nuevos
datos$Player <- valores_mercado[[1]]

# Añadir la segunda columna del Excel como nueva columna fija 'valor_mercado'
datos$valor_mercado <- valores_mercado[[2]]


summary(datos$valor_mercado)


# Crear un data frame con el nombre de las variables y su tipo
descFut = data.frame("variable" = colnames(datos),
                      "tipo" = c("text", rep("categorical", 4), rep("numerical", 52)), stringsAsFactors = FALSE)

# eliminamos los porteros
datos <- datos[datos$Pos != "GK", ]

# Convertir variables de tipo string a tipo numérico según descFut
numerical_vars <- descFut$variable[descFut$tipo == "numerical"]

datos[numerical_vars] <- lapply(datos[numerical_vars], function(x) {
  as.numeric(as.character(x))
})
```

Selección del número de PCs

```{r }
datos2 = datos
datos2[1:5,]
datos2[, numerical_vars] = scale(datos[, numerical_vars], center = TRUE, scale = TRUE)
res.pca = PCA(datos2, scale.unit = FALSE, graph = FALSE, ncp = 10, 
        quali.sup = 1:5, quanti.sup = 57)
eig.val <- get_eigenvalue(res.pca)
VPmedio = 100 * (1/nrow(eig.val))
fviz_eig(res.pca, addlabels = TRUE) +
    geom_hline(yintercept=VPmedio, linetype=2, color="red")
```

```{r }
kable(eig.val[1:10,])
```

Se han seleccionado los primeros 6 componentes principales, ya que permiten retener aproximadamente el 60% de la variabilidad total del conjunto de datos

A partir de estos veamos las 6 primeras componentes principales en los gráficos de variables para ver cuáles contribuyen más a la variable auxiliar valor_mercado

(poner todos los gráficos de variables)

```{r}
fviz_pca_var(res.pca, axes = c(1,2), repel = TRUE, col.var = "contrib",
             gradient.cols = c("#00AFBB", "#E7B800", "#FC4E07"))
```

```{r}
fviz_pca_var(res.pca, axes = c(3,4), repel = TRUE, col.var = "contrib",
             gradient.cols = c("#00AFBB", "#E7B800", "#FC4E07"))
```


```{r}
fviz_pca_var(res.pca, axes = c(5,6), repel = TRUE, col.var = "contrib",
             gradient.cols = c("#00AFBB", "#E7B800", "#FC4E07"))
```

Como podemos ver, las dimensiones que más contribuyen a la variable auxiliar valor_mercado son las dimensiones 3 y 4, la 5 y la 6 no contribuyen prácticamente nada, por lo que nos quedaremos con las 4 primeras componentes principales

(Explicar el número de dimensiones que hemos elegido es 4 porque la 5 y la 6 no tienen correlación con el valor de mercado y por lo tanto no son importantes, además la 3 y la 4 son las que más correlación tienen con el valor de mercado, hay que mirar si la 1 y la 2 explican la posición del jugador o alguna otra cosa (mirar con los siguientes gráifcos), a parte ya podemos observar en el gráfico de las dimensiones 3 y 4 qué variables explican más el valor de mercado mirando las que tengan la misma dirección que valor_mercado aunque eso lo podremos determinar más adelante)



```{r }
K = 4 
res.pca = PCA(datos2, scale.unit = FALSE, graph = FALSE, ncp = K, quali.sup = 1:5, quanti.sup = 57)
```


EXPLICAR Q SE SEPARAN LAS POS EN LA 1 Y 2 Y EN LA 3 Y 4 NO SE VE UNA POLLA
```{r}
# Gráficos de scores para los 500 jugadores mejor representados en las PCs 1 y 2
# coloreados por la posicion y con la elipse de confianza para cada estantería

fviz_pca_ind(res.pca, axes = c(1,2), geom = "point", repel = TRUE, labelsize = 2,
             select.ind = list("cos2"=500), habillage = "Pos", addEllipses = TRUE)

```


```{r}
fviz_pca_ind(res.pca, axes = c(3,4), geom = "point", repel = TRUE, labelsize = 2,
             select.ind = list("cos2"=300), habillage = "Pos", addEllipses = TRUE)
```

```{r}
fviz_contrib(res.pca, choice = "var", axes = 1)
fviz_contrib(res.pca, choice = "var", axes = 2)
fviz_contrib(res.pca, choice = "var", axes = 3)
fviz_contrib(res.pca, choice = "var", axes = 4)
```

```{r}
fviz_pca_biplot(res.pca, axes = c(1,2), labelsize = 3,
                label = "var", repel = TRUE, 
                col.ind = datos$Pos)

fviz_pca_biplot(res.pca, axes = c(3,4), labelsize = 3,
                label = "var", repel = TRUE, 
                col.ind = datos$Pos)
```





Validación del modelo PCA

Detección de anómalos con T2-Hotelling

```{r }
misScores = res.pca$ind$coord[,1:K]
miT2 = colSums(t(misScores**2)/eig.val[1:K,1])
I = nrow(datos2)
F95 = K*(I**2 - 1)/(I*(I - K)) * qf(0.95, K, I-K)
F99 = K*(I**2 - 1)/(I*(I - K)) * qf(0.99, K, I-K)

plot(1:length(miT2), miT2, type = "p", xlab = "Jugadores", ylab = "T2")
abline(h = F95, col = "orange", lty = 2, lwd = 2)
abline(h = F99, col = "red3", lty = 2, lwd = 2)
```
Anomalos
```{r}
anomalas = which(miT2 > F99)
anomalas
datos[41, ] # cogemos un anómalo por curiosidad, para ver que jugador es
```

```{r }
p1 = fviz_pca_ind(res.pca, axes = c(1,2), geom = c("point"),
                  habillage = factor(miT2 > F95))

p2 = fviz_pca_ind(res.pca, axes = c(3,4), geom = c("point"), 
                  habillage = factor(miT2 > F95)) 

grid.arrange(p1,p2, nrow = 1)
```

```{r}
p3 = fviz_pca_ind(res.pca, axes = c(1,3), geom = c("point"), 
                  habillage = factor(miT2 > F95)) 

grid.arrange(p3, nrow = 1)
```


```{r }
contribT2 = function (X, scores, loadings, eigenval, observ, cutoff = 2) {
  # X is data matrix and must be centered (or centered and scaled if data were scaled)
  misScoresNorm = t(t(scores**2) / eigenval)
  misContrib = NULL
  for (oo in observ) {
    print(rownames(scores)[oo])
    print(scores[oo,])
    misPCs = which(as.numeric(misScoresNorm[oo,]) > cutoff)
    lacontri = sapply(misPCs, function (cc) (scores[oo,cc]/eigenval[cc])*loadings[,cc]*X[oo,])
    lacontri = rowSums((1*(sign(lacontri) == 1))*lacontri)
    misContrib = cbind(misContrib, lacontri)
  }
  colnames(misContrib) = rownames(misScoresNorm[observ,])
  return(misContrib)
}
```

```{r }
# Selección y escalado de variables numéricas relevantes
datosNumericos = datos2[,descFut$tipo == "numerical"]
datosNumericos = datosNumericos[,setdiff(colnames(datosNumericos), c("Player", "Nation", "Pos", "Team", "League"))]
datosNumericos = scale(datosNumericos, center = TRUE, scale = TRUE)
X = as.matrix(datosNumericos)
# Calculamos los loadings a partir de las coordenadas de las variables
# ya que la librería FactoMineR nos devuelve los loadings ponderados 
# por la importancia de cada componente principal.
misLoadings = sweep(res.pca$var$coord, 2, sqrt(res.pca$eig[1:K,1]), FUN="/")
# Calculamos las contribuciones
mycontrisT2 = contribT2(X = X, scores = misScores, loadings = misLoadings, 
                        eigenval = eig.val[1:K,1], observ = which.max(miT2),
                        cutoff = 2)
```

El anómalo máximo, apreciamos que es el 756 -> Haaland


```{r }
par(mar = c(10,2.3,3,1))
barplot(mycontrisT2[,1],las=2, #cex.names = 0.5,
        main= paste0("Observación: ", rownames(datos)[which.max(miT2)]))
```

```{r }
par(mar = c(12, 4, 3, 1))  # Aumentar el margen inferior y el izquierdo para las etiquetas

# Seleccionar las 10 contribuciones más altas
top10_contribs <- sort(mycontrisT2[,1], decreasing = TRUE)[1:10]

# Crear el gráfico de barras con las 10 mayores contribuciones
barplot(top10_contribs, 
        las = 2,           # Rotar las etiquetas del eje x
        cex.names = 0.8,   # Reducir el tamaño de las etiquetas
        col = "steelblue", # Cambiar el color de las barras
        main = paste0("Top 10 Contribuciones - Observación: ", rownames(datos2)[which.max(miT2)]),
        ylab = "Contribución",  # Etiqueta del eje y
        border = "white")  # Eliminar bordes de las barras
```

```{r }
datos[756,]
```

Distancia al modelo (SCR)

```{r }
myE = X - misScores %*% t(misLoadings) 
mySCR = rowSums(myE^2)  

# Ajustar el tamaño del gráfico y corregir la visualización
par(mar = c(5, 5, 4, 2))  # Ajustar los márgenes para mayor claridad
plot(1:length(mySCR), mySCR, 
     type = "l",          # Línea para conectar los puntos
     main = "Distancia al modelo", 
     ylab = "SCR", 
     xlab = "Jugadores", 
     ylim = c(0, max(mySCR) * 1.1),  # Ajustar el límite superior del eje y
     cex.lab = 1.5,       # Aumentar el tamaño de las etiquetas de los ejes
     cex.axis = 1.2,      # Aumentar el tamaño de los valores de los ejes
     lwd = 2)             # Aumentar el grosor de la línea

# Calcular los límites de chi-cuadrado
g = var(mySCR) / (2 * mean(mySCR))
h = (2 * mean(mySCR)^2) / var(mySCR)
chi2lim = g * qchisq(0.95, df = h)
chi2lim99 = g * qchisq(0.99, df = h)

# Añadir líneas horizontales para los límites
abline(h = chi2lim, col = "orange", lty = 2, lwd = 2)  # Línea para el 95%
abline(h = chi2lim99, col = "red3", lty = 2, lwd = 2)  # Línea para el 99%
```

```{r }
ContriSCR = function(E, SCR) {
  # E es la matriz de residuos del modelo 
  # SCR es la suma de cuadrados residual
  contribucion = NULL
  for (j in 1:length(SCR)){
    eind<-E[j,]
    signo<-sign(eind)
    contri<-(signo*(eind^2)/SCR[j])*100
    contribucion<-rbind(contribucion,contri)
  }
  rownames(contribucion) = rownames(E)
  return(contribucion)
}
## Calculamos las contribuciones de todas las observaciones
mycontris = ContriSCR(E = myE, SCR = mySCR)
## Gráfico para Special_K
barplot(mycontris[756,],las=2, cex.names = 0.7,
        main=c('Contribuciones a SCR para Haaland'))
```







(Hacer aquí la tabla de scores (y biplot si hace falta) para acabar con el PCA)
```{r}

```






El AFC no se realizará, debido a que tenemos una gran cantidad de variables númericas, y no se considera relevante.


Ahora pasaremos a realizar el clustering.

El objetivo de este es encontrar grupos de futbolistas con características similares en su rendimiento o perfil técnico, gracias a sus estadísticas. 
Para ello, utilizaremos en el análisis de clustering únicamente las variables numéricas relacionadas con el desempeño y atributos futbolísticos. Posteriormente, intentaremos relacionar los clústeres obtenidos con variables externas, como por ejemplo la posición, el equipo, o la nacionalidad.

Dado que cada variable está medida en diferentes escalas y unidades (por ejemplo, goles, tiros, pases, etc.), usaremos los datos que ya tenemos centrados y escalados de la parte del PCA. Esto es esencial para evitar que las variables de mayor magnitud dominen la estructura de agrupación y asegurar que todas contribuyen de forma equilibrada al proceso de clustering.

```{r}
midist_euclidea <- get_dist(datos2, stand = FALSE, method = "euclidean")
fviz_dist(midist_euclidea, show_labels = TRUE, lab_size = 0.3,
          gradient = list(low = "#00AFBB", mid = "white", high = "#FC4E07"))
```

```{r}
midist_manh <- get_dist(datos2, stand = FALSE, method = "manhattan")
fviz_dist(midist_manh, show_labels = TRUE, lab_size = 0.3,
          gradient = list(low = "#00AFBB", mid = "white", high = "#FC4E07"))
```



```{r}
set.seed(100)

# 1) Extrae solo las numéricas
numerical_vars <- names(datos2)[ sapply(datos2, is.numeric) ]
datos_num <- scale(datos2[, numerical_vars])  # ya escalado

# 2) Configura tamaños de muestra (n) y seeds
myN   <- c(20, 35, 50, 65)
myseed <- sample(1:1000, length(myN))

# 3) Calcula Hopkins
myhopkins <- numeric()
for (i in myN) {
  for (j in myseed) {
    tmp <- get_clust_tendency(
      data  = datos_num,
      n     = i,
      graph = FALSE,
      seed  = j
    )
    myhopkins <- c(myhopkins, tmp$hopkins_stat)
  }
}

summary(myhopkins)
```
El estadístico de Hopkins nos confirma una cierta tendencia de agrupamiento, puesto que ha sido calculado para diferentes valores de m (n en la función) y con diferentes semillas aleatorias y sus valores oscilan entre 0.84 y 0.86, es decir, están cercanos a 1.


